臺灣桃園地方法院民事判決　　　　　　　95年度訴字第1769號
原　　　告　桃園縣政府
法定代理人　甲○○
訴訟代理人　謝清傑　律師
被　　　告　乙○○
訴訟代理人　丙○○
被　　　告　丁○○
上列當事人間請求排除侵害事件，於民國96年9 月12日言詞辯論
終結，本院判決如下：
    主      文
被告乙○○應將坐落於坐落桃園縣八德市○○段一四七０號土地
上，如附圖所示Ａ部分（面積五十點九公尺）土地之地上物拆除
，被告乙○○、丁○○應將所坐落之土地騰空返還原告。
被告乙○○應給付原告新臺幣肆萬壹仟參佰零柒元，及自民國九
十五年十二月三十日起至清償日止，按週年利率百分之五計算之
利息。
被告乙○○自民國九十五年七月一日起至返還本判決第一項所示
之土地止，按月給付原告新臺幣柒佰貳拾元。
原告其餘之訴駁回。
訴訟費用由被告連帶負擔百分之九十二，餘由原告負擔。
本判決第一項於原告以新台幣貳拾伍萬柒仟元為被告供擔保後，
得假執行；但被告如於假執行標的物拍定、變賣或物之交付前，
以新台幣柒拾柒萬參仟元為原告預供擔保，或將請求之標的物提
存，得免為假執行。
本判決第二項於原告以新臺幣壹萬參仟柒佰元供擔保後，得假執
行；但被告乙○○如以新臺幣肆萬壹仟參佰元預供擔保，得免為
假執行。
本判決第三項於原告於各該次給付之清償日屆至時各以新臺幣貳
佰肆拾元供擔保後，得假執行；但被告乙○○如各以新臺幣柒佰
貳拾元預供擔保，得免為假執行。
原告其餘假執行之聲請駁回。
    事實及理由
一、按訴狀送達後，原告不得將原訴變更或追加他訴，但擴張或
    減縮應受判決事項之聲明者。被告於訴之變更或追加無異議
    ，而為本案之言詞辯論者，視為同意變更或追加。民事訴訟
    法第255 條第1 項第3 款、第2 項分別定有明文。經查本件
    原告起訴時，以坐落桃園縣八德市○○段1470號土地（下稱
    系爭土地）為其所管理，遭被告等無權占用，依民法第767
    條及不當得利規定，請求被告應將其占用系爭土地之地上物
    拆除後將土地返還原告，並依占用面積計算被告應給付之不
    當得利金額，嗣於本院會同兩造及桃園縣八德地政事務所人
    員勘測被告2 人占用系爭土地之位置及實際面積後，原告於
    民國96年8 月29日具狀將其起訴之聲明擴張為如其聲明第1
    項、第2 項所示，仍依民法第767 條及不當得利規定請求，
    核屬擴張或減縮應受判決事項之聲明，參照前開規定，應予
    准許。次查原告以被告丁○○亦無權占用系爭土地，另追加
    被告丁○○應返還該部分土地，而被告丁○○對於原告訴之
    追加無異議，而為本案之言詞辯論，依前開規定，視為同意
    原告追加，揆諸前開規定，應予准許。
二、本件原告起訴主張：系爭土地之所有權人為桃園縣，管理者
    為原告桃園縣政府，原告自得起訴行使所有人之權利。被告
    乙○○於82年7 月間開始占有使用當時為桃園縣八德鄉○○
    村○○路65號房屋，後在82年10月12日向行政院國軍退除役
    官兵輔導委員會桃園縣榮民服務處（下稱退輔會），以新台
    幣（下同）30萬元，購買上開當時門牌號碼八德鄉福興村65
    號房屋，即現八德市○○街72巷9 號房屋（下稱系爭房屋）
    ，被告丁○○現亦為系爭房屋之占有人之一，故被告二人無
    權占用原告經管之系爭土地如附圖所示建興街72巷9 號部分
    面積50.90 平方公尺，原告爰依民法第767 條規定，請求被
    告乙○○將上開無權占用部分之地上物拆除，被告乙○○、
    丁○○並將該部分土地返還原告。又被告乙○○應將其占用
    系爭土地所受之相當於租金之不當得利返還原告，而系爭土
    地之土地公告現值為每平方公尺15,200元，申報地價為每平
    方公尺3, 600元，被告共占用50.90 平方公尺土地，參照台
    灣省政府83年7 月29日83府財五字第63152 號函所訂之「台
    灣省省有基地租金率調整方案」第一條規定：「一、台灣省
    省有基地每年之租金率，不分使用分區，一律按收租當期土
    地申報地價年息百分之五計收。」，即以申報地價之年利率
    百分之五計算。是就95年6 月之前部分，被告應給付原告如
    土地使用補償金逾期未繳明細卡所示之108,720 元；就95年
    7 月之後，則依上開標準計算，被告2 人每月應給付原告
    720 元（計算式：3,600 元×48平方公尺×5 ％÷12＝720
    元）。被告乙○○雖請求原告補償其購買系爭房屋之費用，
    惟被告乙○○與退輔會就系爭土地之讓渡契約已載明讓渡之
    範圍僅限於地上物使用權，即地上物之事實上處分權，故無
    從證明系爭房屋座落於系爭土地上有合法權源，且讓渡契約
    中亦載明若系爭房屋因某些原因被拆除時，被告乙○○不得
    有任何異議，故被告乙○○請求原告補償購買系爭房屋之費
    用並無理由。並聲明：１、被告乙○○應拆除其所有坐落於
    桃園縣八德市○○段1470地號土地上之全部地上物，如附圖
    所示標註建興街72巷9 號部分，面積50.90 平方公尺（即附
    圖所示Ａ部分），並將上開占用土地騰空返還予原告。被告
    丁○○應將如附圖所示Ａ部分土地騰空返還予原告。２、被
    告乙○○應給付原告108,720 元及自起訴狀繕本送達之翌日
    起至清償日止，按年息5 ﹪計算之利息。並自95年7 月起，
    按月給付原告720 元，至如附圖所示Ａ部分土地地上物拆除
    且將土地騰空返還原告為止。３、原告願供擔保，請准宣告
    假執行。
三、被告部分：
(一)、被告乙○○：對於原告請求拆除系爭房屋之部分無意見，但
    就租金之部分原告應僅能請求近5 年內之租金，就逾越時效
    之部分不得請求之。且被告乙○○當初係以30萬元之價金向
    退輔會購買系爭房屋，若原告要求被告拆遷系爭房屋，則原
    告自應補償被告購買系爭房屋之費用30萬元。並聲明：原告
    之訴駁回。
(二)、被告丁○○則以：同意原告之請求。
四、本件不爭執事項：
(一)、系爭土地所有權人為桃園縣，管理機關為桃園縣政府。
(二)、被告為桃園縣八德市○○街72巷9 號房屋之事實上處分權人
    。
五、原告起訴主張系爭土地為桃園縣所有，原告為管理機關，惟
    如附圖所示Ａ部分土地遭被告占用，被告乙○○為其上房屋
    之事實上處分權人之事實，業據原告提出系爭土地之土地登
    記第二類謄本、讓渡契約影本各1 紙為證，並經本院履勘現
    場屬實，有勘驗筆錄及囑託桃園縣八德地政事務所測量並製
    作之複丈成果圖各1 紙在卷可稽，是原告上開主張，堪信屬
    實。被告乙○○雖辯稱伊向退輔會購買系爭房屋，若原告要
    求被告拆除系爭房屋，原告應補償伊30萬元云云。然查：被
    告乙○○於82年10月12日向退委會購得系爭未辦理保存登記
    房屋之事實，固為兩造所不爭執，且有前開讓渡書可資為證
    ，但該讓渡書並未能證明被告乙○○之系爭房屋有何正當權
    源得以坐落於系爭土地之上，被告乙○○既未能證明退輔會
    有權就系爭土地使用，自難認被告乙○○因繼受系爭房屋之
    事實上處分權，而得就系爭土地為占有使用。況且前開讓渡
    契約為被告乙○○與退輔會簽定，原告並非該讓渡契約之當
    事人，且該讓渡契約中載明：「...... 讓 渡範圍僅限於地
    上物之使用權，不涉及其他權利，並自讓渡日起，該標的物
    使用所有權由乙方（即被告乙○○）取得，嗣後該標的物如
    因某些原因遭拆除，與甲方（即退輔會）無關...... 」 等
    語，顯見被告乙○○於讓渡系爭房屋之時即知伊雖受讓系爭
    房屋之使用權，然對於該房屋所坐落之土地，並無占有使用
    之權源。從而，被告乙○○據前開讓渡書抗辯原告應給付伊
    補償費30萬元，並無理由。
六、原告關於拆屋還地、不當得利之請求是否有理由部分：
(一)、按所有人對於無權占有或侵奪其所有物者，得請求返還之；
    對於妨害其所有權者，得請求除去之；有妨害其所有權之虞
    者，得請求防止之，民法第767 條定有明文。被告乙○○所
    辯並不足採，從而，原告基於民法第767 條之規定，訴請被
    告乙○○拆除坐落系爭土地如附圖Ａ部分所示之地上物，被
    告乙○○、丁○○應返還上開土地予原告，為有理由，應予
    准許。
(二)、原告得請求被告乙○○給付相當於租金之損害金：
(1)、按無法律上之原因而受利益，致他人受損害者，應返還其利
    益，民法第179 條前段定有明文。依不當得利之法則請求返
    還不當得利，以無法律上之原因而受利益，致他人受有損害
    為其要件，故其得請求返還之範圍，應以對方所受之利益為
    度，非以請求人所受損害若干為準。又無權占有他人土地，
    可獲致相當於租金之利益為社會通常之觀念，亦有最高法院
    61年度台上字第1695號判例意旨可資參照。
(2)、查本院96年7 月24日履堪現場囑桃園縣八德地政事務所測量
    時，測得被告就系爭土地佔用之面積共計為50.9平方公尺，
    被告乙○○自82年受讓系爭房屋起，就系爭土地如附圖Ａ所
    示部分占有使用，自受有相當於租金之利益，則原告依不當
    得利法律關係請求被告返還自前開時間起之相當租金之利益
    ，為有理由。
(3)、至於相當於租金利益之計算標準，應參酌土地法第105 條、
    第97條第1 項之規定予以計算，即以不超過土地及其建築物
    總價額年息10% 為限；而所謂土地申報總價額係指法定地價
    而言，則為土地法施行法第25條所明定。依土地法第148 條
    規定，土地所有權依土地法所申之地價即為法定地價；在平
    均地權條例施行區域，係指土地所權人於地政機關舉辦規定
    地價或重新規定地價時，於公告申報地期間內自行申報之地
    價而言，平均地權條例第16條亦有明文。
(4)、查系爭土地於93年1 月之申報地價為每平方公尺3,600 元，
    有土地登記第二類謄本1 紙附卷可稽。又系爭土地目前地目
    為建地，系爭房屋坐落於系爭土地如附圖所示Ａ部分土地上
    ，為一層磚造平房，桃園縣八德市○○街72巷為4 米巷道，
    附近為住宅區，距離八德市公所及戶政事務所約500 公尺等
    情，亦經本院至現場履勘屬實並製有勘驗筆錄可參。本院審
    酌上情後，認原告主張被告就前開部分使用，受有相當於租
    金之利益，致原告受有損害之金額，比照台灣省省有基地租
    金率調整方案，以系爭土地申報地價年息5 ﹪計算，尚稱妥
    適。至原告主張被告乙○○應返還自82年7 月起占有系爭土
    地如附圖所示Ａ部分所受有之利益，然被告乙○○抗辯原告
    應僅能請求近5 年內之租金等語。按租金之請求權因5 年間
    不行使而消滅，民法第126 條定有明文。又無法律上之原因
    而獲相當於租金之利益，致他人受損害時，如該他人之返還
    利益請求權已逾租金短期消滅時效之期間，對於相當於已罹
    消滅時效之利益，不得依不當得利之法則，請求返還（最高
    法院85年度台上字第2059號判決可參）。依前開法律之規定
    及實務見解，就相當於已罹消滅時效之利益，原告不得依不
    當得利之法則請求返還，被告乙○○前開所辯，洵屬有據。
    則原告得請求被告返還不當得利之範圍，應以起訴前5 年內
    所受之利益為限。依前開標準計算，原告依不當得利法律關
    係，得請求被告返還自90年12月30日起（起訴狀繕本於95年
    12月29日送達被告乙○○）至返還系爭土地上如附圖所示Ａ
    部分之土地時止，按月給付原告764 元（按3,600 ×50.9
    ×5 ﹪÷12＝763.5 ，元以下四捨五入）之賠償金，原告請
    求被告乙○○自95年7 月起至返還如附圖所示Ａ部分土地止
    ，按月給付原告720 元，及返還90年12月30日起至95年6 月
    30日（合計為54月又2 日）止所受利益41,307元（即764 ×
    54＋764 ×2/30＝41,306.9333 ，元以下四捨五入）均有理
    由，應予准許；逾此部分之請求，即屬無據，不應准許。
七、綜上所述，原告本於所有權，請求被告將系土地如附圖所示
    Ａ部分土地之地上物拆除，將該部分土地返還原告，並依不
    當得利之法律關係請求被告給付如主文第2 、3 項所示之款
    項為有理由，應予准許，逾此部分之請求即無理由，不應准
    許。
八、本判決原告陳明願供擔保，請准宣告假執行。關於原告勝訴
    部分，經核並無不合，爰酌定如主文所示之擔保金，併予准
    許。至原告敗訴部分，其假執行之聲請，已失所依附，應併
    駁回之。
九、本件事證已臻明確，兩造其餘攻擊防禦方法及舉證，核於判
    決之基礎及結果無影響，毋庸一一論列，附此敘明。
十、結論：原告之訴為一部有理由，一部無理由，依民事訴訟法
    第79條、第390 條第2 項及第392 條，判決如主文。
中　　華　　民　　國　　96　　年　　9 　　月　　20　　日
                  民事第一庭    法　官　卓立婷
以上正本係照原本作成。
如對本判決上訴，須於判決送達後20日內向本院提出上訴狀。
中　　華　　民　　國　　96　　年　　9 　　月　　21　　日
                                書記官　冒佩妤
